【裁判字號】    91,保險上,53
【裁判日期】    920528
【裁判案由】    給付保險金
【裁判全文】
臺灣高等法院民事判決      九十一年度保險上字第五三號
    上  訴  人  甲○○
    訴訟代理人  邱創舜律師
    上  訴  人  南山人壽保險股份有限公司
    法定代理人  謝仕榮
    訴訟代理人  莊絮雲
右當事人間給付保險金事件，兩造對於中華民國九十一年八月十六日臺灣臺北地方法
院九十一年度保險字第六八號第一審判決均提起上訴，本院判決如左：
    主      文
原判決命南山人壽保險股份有限公司給付部分，及該部分假執行之宣告，暨訴訟費用
之裁判均廢棄。
右廢棄部分，甲○○在第一審之訴及假執行之聲請均駁回。
甲○○之上訴駁回。
第一、二審訴訟費用由甲○○負擔。
    事      實
甲、上訴人甲○○方面：
  一、聲明：
    (一)原判決不利於甲○○部分廢棄。
    (二)上訴人南山人壽保險股份有限公司（下簡稱南山公司）應再給付甲○○新臺幣
      算之利息。
    (三)願供擔保請准宣告假執行。
    (四)南山公司之上訴駁回。
    (五)第一、二審訴訟費用均由南山公司負擔。
  二、陳述：除與原判決記載相同者，茲引用之外，補陳：
    (一)被保險人林春明確係因自高處跌落或摔倒而死亡：
      1.按所謂高山症其中急性高山症的初期症狀，與喝酒後宿醉非常相似，包括：
        頭痛、頭暈、厭食、失眠、嘔心、周邊水腫及全身倦怠等；中度的症狀則包
        括：嘔吐、無法緩解的頭痛、以及尿量減少等；嚴重的症狀則包括：意識改
        變、步態不穩、休息時呼吸困難、肺部可聽到囉音、以及發紺等。高山肺水
        腫的早期症狀包括：運動表現變差（常是最早的症狀）、乾咳、疲倦、心跳
        加速、右肺中葉聽到囉音、以及呼吸加速等。晚期的徵侯，則包括：休息時
        呼吸困難、多痰的咳嗽、極端虛弱以及發紺等。高山腦水腫典型的症狀，包
        括：嚴重的頭痛（常會因走路、用力或平躺而加重）、步態不穩（尤其是軀
        幹步態不穩）、嘔心、嘔吐、判斷力異常、行為異常、幻覺、意識混亂、以
        致昏迷。由此可知，無論係屬何種高山症均無腹痛的症狀。本件被保險人林
        春明係因腹部疼痛，綣伏在路上，有訴外人李九柑希峰日記可稽。
      2.又西藏自治區政協辦公廳曾二次派專人向西藏自治區公證處說明林春明於西
        元（下同）二○○○年四月在攀登希夏邦瑪峰時因摔傷，經急救無效，意外
        死亡的情況，但區公證處負責人員一再表示公證書是根據當時登山隊、醫院
        等提供的原始證明所確定的，亦可證明林春明非因高山症死亡。
    (二)退步縱認被保險人林春明係罹患急性高山症而死亡，亦屬系爭保險契約中所指
      之「意外傷害事故」：
      按高山症雖稱為病症，惟其病症發生係因隨著攀爬之高度上升，高山上空氣稀
      薄及氣壓下降，而產生體內氧氣供應不足及體內氣壓變化，致產生各種生理反
      應，高度愈高，過渡時間愈短，產生的反應就愈劇烈，如有高山症之徵狀，於
      攀爬高度下降即可紓緩症狀，甚至不藥而癒，可見被保險人林春明不論是否因
      高山症引起死亡結果，仍屬外來突發事故。
    (三)被保險人林春明於八十九年四月六日所投保之旅行平安保險，保險金額確為一
      千萬元：
      1.被保險人林春明於八十九年四月六日所投保之旅行平安保險，保險金額為一
        千萬元，有南山公司不爭執之旅行平安保險要保書可稽。又八十九年四月六
        日簽立之旅行平安保險要保書上除對於未滿十四歲者同時約定有「本公司依
        法令規定最高承保額為一百萬元，倘有溢繳保費，本公司將退費」外，並無
        限於非危險性之出差，商務考察或旅遊活動之除外約定，更無攀登山嶺者投
        投限額為一百萬元之批註，依法律諺言：「法律所示規定者視為有意省略」
        ，旅行平安保險合約書與要保書二者同未滿十四歲之投保者而特別約定，在
        簽立之要保書並無限於非危險性之出差等約定，亦無攀登山岳限投保為一百
        萬元之批註，自應認要保書之約定已變更合約書之內容，合約書之限制條款
        不成為要保書之內容，被上訴人認為本件旅行平安保險之保險金額僅限於一
        百萬元，自無足取。
      2.被保險人林春明投保一千萬元並未超過保險人南山保險公司所聲明之範圍，
        且南山公司亦以投保金額一千萬元計收保險費，益證本件旅行平安保險之保
        險金額為一千萬元。
  三、證據：除援用原審所提證據外，補提：旅行平安保險合約書一件為證；
      並聲請向西藏自治區公證處函調該公證處公證書內容中所指登山隊、醫院等提
      供之原始證明文件。
乙、上訴人南山公司方面：
  一、聲明：
    (一)原判決除免假執行部分外，關於命南山公司給付甲○○九百萬元及其法定利息
      ，與該部分假執行之宣告，暨命負擔訴訟費用部分之裁判均廢棄。
    (二)右廢棄部分，甲○○在第一審之訴及其假執行之聲請均駁回。
    (三)甲○○之上訴駁回。
    (四)如受不利判決，願供擔保請准宣告免為假執行。
    (五)第一審廢棄部分及第二審訴訟費用均由甲○○負擔。
  二、陳述：除與原判決記載相同者，茲引用之外，補陳：
    (一)被保險人林春明確係因罹患急性高山症而死亡：
      依西藏自治區公證員協會（下稱西藏公證員協會）於
      三月二十日以藏公協字（二○○三）一號查證回函內容，可知西藏公證員協會
      於二○○○年五月十二日出具之（二○○○）藏證字第○六八號公證書，係據
      西藏自治區登山協會書面證明，登山隊領隊顏固傳、副領隊黃德雄、連絡官劉
      峰之報告書，及聶拉木縣公安局書面證明所作，該公證書事實清楚，有據可查
      ，故被保險人林春明確係因罹患急性高山症而死亡，非如甲○○所臆測因跌倒
      而死亡。
    (二)被保險人林春明既係因罹患急性高山症而死亡，非屬系爭保險契約條款約定之
      「非由疾病引起之外來突發事故」，故南山公司得拒絕理賠：
      查「南山個人人身意外傷害保險」保險契約第五條，及「南山海外旅行平安保
      險」基本條款第二條約定中所指之「外來突發事故」，必須滿足「外來的」、
      「突發的」二項要件，即限定引起事故之原因係出於自身以外之事故，內發疾
      病所導致之結果應排除在外，及外在環境之變化係急速的致不可預期或出乎預
      料之外。所謂「意外」係指非由疾病所引起之外來突發事故，而急性高山症之
      出現視乎上升速度、高度及個人體質，故同樣攀登山嶺者並非人人皆會罹患急
      性高山症，急性高山病為疾病，而非意外傷害。
    (三)被保險人林春明所投保之海外旅平安保險部分，係其委託代理人向南山公司向
      辦理投保事宜，故其投保內容之約定，應依該代理投保單位與南山公司簽訂之
      合約條款內容為據，該旅行平安保險合約書已於保險人／特定事項欄約定：被
      保險人之行程中含攀登山嶺者，其身故及殘廢保險金之投保限額為一百萬元，
      則甲○○得請求之旅行平安保險保險金應為一百萬元。
  三、證據：除援用原審所提證據外，補提急性高山症醫學資料一份為證。
    理    由
一、甲○○起訴主張：伊之夫林春明生前向南山公司投保「人壽保險」，包含「個人
    人身意外保險」，保險金額八百萬元，受益人為伊；另並於八十七年十二月間由
    訴外人新店市體育會山岳委員會（下簡稱新店山岳會）代理，與南山保險公司簽
    訂旅行平安保險合約，嗣林春明因預備至尼泊爾、西藏地區旅遊，乃依上開旅行
    平安保險合約，以伊為受益人投保身故及殘廢保險金一千萬元。其後，林春明參
    加新店山岳會一行十人由臺灣途經尼泊爾入西藏之登山活動，在八十九年五月四
    日攀登希夏邦瑪峰時，因身體不適摔倒經隊員搶救，於同年月八日意外身故。爰
    依上開人身意外意外保險及旅平安保險契約之約定，請求南山公司給付保險金一
    千八百萬元及法定遲延利息等情（原審判命南山公司給付甲○○九百萬元及法定
    利息，駁回甲○○其餘請求，兩造就各自所受不利判決提起上訴）。
    南山公司則以：本件被保險人林春明係因罹患急性高山症而死亡，非屬系爭人身
    意外保險及旅行平安保險契約中約定之「非由疾病引起之外來突發事故」，伊自
    得拒絕理賠。又本件海外旅平安保險部分，係由代理人新店山岳會與南山公司簽
    訂之合約條款內容為據，該旅行平安保險合約書已於保險人／特定事項欄約定：
    被保險人之行程中含攀登山嶺者，身故及殘廢保險金之投保限額為一百萬元，故
    甲○○就此契約得請求之旅行平安保險保險金僅為一百萬元等語，資為抗辯。
二、經查：林春明以自己為被保險人，於八十四年三月十二日向南山公司投保人壽保
    險，其內包含「個人人身意外保險」附約，保險金額原為二百萬元，嗣先後申請
    變更保險金額為三百萬元、八百萬元，最終南山公司於八十九年三月十六日同意
    提高保險金額為八百萬元（保單號碼：Ｎ00000000），林春明均依約繳
    交保險費，身故保險金之受益人為甲○○；林春明於八十七年十二月間由新店山
    岳會代理與南山公司簽訂「旅行平安保險合約」，約定：代理人新店山岳會在每
    次投保前應再提交被保險人之放行平安保險書，列明要保人、被保險人之資料、
    受益人姓名、保險金額、該次保險之始期、期間等有關事項，其後因林春明預備
    至尼泊爾、西藏地區旅遊，遂於八十九年四月六日向南山公司提出「旅行平安保
    險要保書」，載明被保險人為林春明、保險期間自八十九年四月七日六時起計四
    十日，身故受益人為甲○○，身故及殘廢保險額為一千萬元（保單號碼：Ｑ四二
    四七二），林春明已繳納保險費，南山公司同意承保；被保險人林春明參加新店
    市山岳會一行十人，由臺灣途經尼泊爾入西藏登山活動，於八十九年五月八日死
    亡，甲○○向南山公司提出理賠申請，惟經南山公司於八十九年七月二十一日函
    覆拒絕理賠等事實，業據甲○○於原審提出人壽保險要保書、契約內容變更申請
    書、南山新人身意外傷害保險附約承保確認書、旅行平安保險合約書、旅行平安
    保險要保書、南山公司八十九年七月二十一日函等件為證（原審卷第四至七，九
    至十、十六至十七頁），並有保險費收據可參（原審卷第一二一頁），復為南山
    公司所不爭執，應堪信為真實。
三、甲○○主張：被保險人林春明死亡係因登山時跌倒受傷以致死亡，屬於南山公司
    應負保險責任之保險事故範圍，故南山公司應依約給付保險金一千八百萬元云云
    ，並提出大陸國家體育總局登山人運動管理中心傳真、西藏自治區登山協會用箋
    證明、全體隊員函、總領隊顏固傳函、隊員楊金定函件多件為憑（原審卷第十一
    至十五頁）。南山公司則辯以：被保險人林春明因罹患高山症而死亡，非屬系爭
    人身意外保險及旅行平安保險契約中約定之「非由疾病引起之外來突發事故」，
    故伊無給付保險金之責任等語。經查：
  (一)因被保險人林春明於八十九年五月四日在西藏山區死亡後，遺體於當地火化，針
    對林春明之死因，依西藏自治區公證員協會於
    （二０００）藏證字第０六八號公證書記載：「茲證明林春明于
    五月八日在攀登我區聶拉木縣境內希夏邦瑪峰時在海拔五八００米處因患急性高
    山病死亡」等語，該公證書並經我國財團法人海峽交流基金會認證相符，有該公
    證書及認證書在卷可稽（原審卷第一五六至一五七頁）。再經本院向西藏自治區
    公證員協會調閱為公證書依憑之西藏自治區登山協會、登山隊領、副領隊、聯絡
    官及聶拉木縣公安局出具之證明文書等資料（本院卷第六二至六六頁），可知：
    被保險人林春明於八十九年五月八日攀登西藏聶拉木縣境內之希夏邦瑪峰時，在
    海拔六千三百公尺因患急性高山病，經過德國隊隨行醫生施救後，當時病情有所
    控制，但隨後又加重，在五月八日撤營降至五千八百公尺處時死亡，與證人即與
    林春明一同登山之山友李九柑於原審證稱：「：：：二、三天後要撤退，撤退時
    林春明騎馬騎不住，從馬上抱下來，哈薩克隊把林春明抱進減壓艙（應為高壓艙
    之誤），楊金定一直跟他講話，哈薩克幫他作心肺復甦術及打針，後來就過世」
    之情形相符（原審卷第六五頁）。再佐以卷附有關「高山病的症狀」文中載述：
    「當人的身體對高度適應不良時，使容易發生嚴重高山病」、「高海拔行進間覺
    得喘是正常，但休息時也困難，則是ＨＡＰＥ（高海拔肺水腫）最明顯特徵」（
    原審卷第八二、八三頁）；另「高山病的氧氣治療與高壓治療」文中提及：「急
    性高海拔疾病的積極療法包括高度下降、氧氣、高壓治療與藥物」、「高壓治療
    是不改變氧的百分比情況下提高氣壓」（原審卷第八八頁），足見：林春明因對
    海拔六千三百公尺之高山適應不良，罹患急性高山症，其若無高山病之病徵者，
    隨行之德國醫生何以施予增壓治療及哈薩克人幫其作心肺復甦術之必要？
  (二)雖本次登山之總領隊顏固傳於函件上書寫：「：：；我隊隊長林春明在五月四日
    攀登貴區聶拉木縣境內希夏邦馬峰下撤到海拔六三００米處，途中因身體不適摔
    倒經外國聚散發現告知招待林春明返回大本營，卻仍于五月八日意外身故。因事
    發於高山上，無法醫治及相關人員會同相驗開立死亡證明。加上林春明未明說，
    才誤認為是急性高山病」云云（原審卷第十四頁）；另一證人即與被保險人林春
    明一同登山之山友楊金定書立函件中記載：「隊長林春明於五月四日由Ｃ１下撤
    途中，因身體不適摔倒於六０００公尺：：：」（原審卷第十五頁），及於原審
    證稱：「林春明他有跌倒，我自己判斷應該不是生病，因為林春明身體很強壯，
    像我自己走到六０００公尺左右呼吸不順暢，就撤到五八００」、「當時沒有看
    林春明的傷，是回到五八００公尺沒有外傷，林春明說有滑下去跌倒」云云（原
    審卷第六四頁），是證人楊金定並未親眼見聞林春明跌倒，而係聽聞自林春明所
    述，惟因楊金定並非具備醫學專門知識之人，且其並未看到林春明有外傷；另斟
    酌甲○○提出之證人李九柑所書「希夏邦馬峰日記」，其中第二十一天載有：「
    今天第二梯次，黃、林如春明要前往Ｃ１，春明和林很早準備妥當，春明背個小
    小背包。黃動作稍慢，春明等得不耐，就和雪巴先行出發，林和黃同行，結果二
    人抵後久久不見春明．．．結果等好久好久才說到了，．．．春明體力有點問題
    」等語（原審卷第七四頁），可見林春明當時身體狀況並非良好，且攀登希夏邦
    瑪峰亦顯得有些急躁；輔以林春明於身體不適時，隨行之德國醫生並非對林春明
    之跌倒施予外科治療，而係給予高山病之高壓治療措施之情，而林春明之山友無
    人見及林春明有跌倒之外傷，故應以隨行德國醫生採行之醫療措施為據，認定本
    件被保險人林春明係因罹患急性高山症而死亡。甲○○雖提出醫師蘇文政之陳述
    書，陳述其診斷林春明之死因不是高山病云云（原審卷第一三一至一三七頁），
    惟醫師蘇文政並未親自診療林春明，復未在現場見聞林春明身體不適情形，更何
    況陳述書係設定數項前提下而為醫學上之意見，前提是否無誤及存在均有可疑，
    故該醫師所為陳述意見，自難供作採憑。故甲○○於原審主張：被保險人林春明
    係因跌倒致死云云，尚非可採。
  (三)本件被保險人林春明於保險期間內，因罹患急性高山症而死亡，南山公司應否負
    保險責任？
    1.依系爭「個人人身意外傷害保險附約」中第五條「保險範圍」約定：「被保險
      人於本件附約效契約期間內，因遭遇外來突發的意外事故，並以此意外傷害事
      故為直接且單獨原因，致其身體蒙受傷害因而殘廢或身故時，本公司依本附約
      的約定，給付保險金」（原審卷第五四頁）；另「南山旅行平安保險單基本條
      款暨南山海外旅行平安保險單基本條款」之第二條明訂：「被保險人於本契約
      有效期間內，因遭受意外傷害事故，致其身體蒙受傷害因而殘廢或死亡時，依
      照本契約的約定，給付保險金。前項所謂意外傷害事故，指非由疾病引起之外
      來突發事故」（原審卷第五五頁），是本件爭執之重點在於：林春明因罹患急
      性高山症死亡，是否屬於上開契約條款約定之「遭遇外來突發的意外事故」所
      致？
    2.參照卷附兩造不爭之高山症資料（原審卷第八十至九一、一０二至一０六頁）
      ，可知：高山症之發生，係隨著攀爬之高度上升，高山上空氣稀薄及氣壓下降
      ，而產生體內氧氣供應不足及體內氣壓變化而致之各種生理反應，高度愈高，
      過渡時間愈短，產生的反應就愈劇烈，亦即高山症係因人的身體對高度適應不
      良時而產生之各種生理反應，包含急性高山症、高山肺水腫、高山腦水腫等；
      一般高度上升速度愈快，上升高度愈高，在高海拔停留時間愈長，愈容易發生
      高山症，即急性高山症的之出現，視乎上升高度、速度及個人體質，體能極佳
      的人並不能對急性高山症免疫，相反的，體能好的人可能因上攀太快和自視過
      高而更易發病。
    3.系爭契約條款中之「外來突發的意外事故」範圍何在，最高法院八十五年度台
      上字第一四三０號判決揭櫫：「查兩造簽訂之：：意外傷殘保險附約所附條款
      第二章第一條約定：：：，將意外傷害約定界限為『遭遇外來突發之意外事故
      』，是本件保險事故，應以傷害事故發生之原因係因於外來之原因，非因被保
      險人本身已存在可得預料或查知之原因，以致發生意外之死亡結果，保險人始
      負給付保險金之責任。又所謂『外來突發之意外事故』，係指自身以外之事故
      ，且事發突然無法防範者而言」等語足資參照。本件被保險人林明春罹患急性
      高山症，係因攀登至海拔六千三百公尺高之希夏邦瑪峰，急於登山，未注意自
      身身體狀況，未調整登山速度，致身體對高度發生適應不良所致，此乃存在於
      被保險人自身之危險事實，且此應係常為登山活動之被保險人林春明可得預料
      及防範之原因，則依上開判決意旨，林春明之死亡非屬因「外來突發之意外事
      故」而致之結果。是本件被保險人林春明因罹患急性高山症而死亡，非在南山
      公司就系爭「人身意外意外保險」及「旅平安保險契約」承保之範圍內，故甲
      ○○基於上開保險契約約定，訴請南山公司負給付保險金一千八百萬元及遲延
      利息之責任，洵非正當，不應准許。
四、綜上所述，被保險人林春明因急性高山症死亡，非屬系爭「人身意外傷害保險」
    及「旅行平安保險」承保之保險事故範圍，故甲○○基於受益人身分，依上開契
    約請求南山公司給付保險金一千八百萬元及自原審起訴狀繕本送達翌日起算之法
    定遲延利息，均為無理由，應予駁回；其假執行之聲請亦失依附，應併予駁回。
    原審判命南山公司給付九百萬元本息，並依兩造聲請定准免假執行之擔保金額，
    南山公司指摘原判決此部分不當，求予廢棄改判，為有理由，爰予廢棄改判如主
    文第二項所示。至於原審駁回甲○○之請求及駁回其假執行之聲請部分，甲○○
    仍執陳詞提起上訴，為無理由，應駁回其上訴。
五、本件事證已臻明確，兩造其餘攻擊防禦方法核與結論不生影響，爰不再予論述。
六、據上論結：本件南山公司之上訴為有理由，甲○○之上訴為無理由，依民事訴訟
    法第四百四十九條第一項、第四百五十條、第七十八條，判決如主文。
中      華      民      國    九十二    年      五      月    二十八    日
                                    民事第四庭
                                        審判長法  官  李  瓊  蔭
                                              法  官  張      蘭
                                              法  官  林  金  吾
右正本係照原本作成。
甲○○如不服本判決，應於收受送達後二十日內向本院提出上訴書狀，其未表明上訴
理由者，應於提出上訴後二十日內向本院補提理由書狀（均須按他造當事人之人數附
繕本）上訴時應提出委任律師或具有律師資格之人之委任狀；委任有律師資格者，另
應附具律師資格證書及釋明委任人與受任人有民事訴訟法第四百六十六條之一第一項
但書或第二項（詳附註）所定關係之釋明文書影本。
中      華      民      國    九十二    年      五      月    二十八    日
                                              書記官  張  淑  芳
附註：
民事訴訟法第四百六十六條之一（第一項、第二項）：
對於第二審判決上訴，上訴人應委任律師為訴訟代理人。但上訴人或其他法定代理人
具有律師資格者，不在此限。
上訴人之配偶、三親等內之血親、二親等內之姻親，或上訴人為法人、中央或地方機
關時，其所屬專任人員具有律師資格並經法院認為適當者，亦得為第三審訴訟代理人
。


司法院資訊處製作；財團法人民間司法改革基金會備份。
